台灣基隆地方法院刑事判決　　　　　　　　　　　　　九十一年度訴字第二六五號
　　公　訴　人　台灣基隆地方法院檢察署檢察官
　　被　　　告　甲○○
右列被告因違反毒品危害防制條例案件，經檢察官提起公訴（九十一年度毒偵字第四
一二號及移送併案審理（九十一年度毒偵字第六五六號），本院判決如左：
    主      文
甲○○連續施用第一級毒品，處有期徒刑陸月；如易科罰金，以佰元折算壹日。
    事      實
一、甲○○因違反毒品危害防制條例案件，經本院兩度裁定送勒戒處所觀察、勒戒後
    ，均認無繼續施用毒品之傾向，經台灣基隆地方法院檢察署檢察官分別於八十九
    年四月二十四日、九十年三月十三日，以八十九年度毒偵字第一一０一號、九十
    年度毒偵緝字第四六號案件，而為不起訴之處分確定。詎其復基於概括之犯意，
    自九十年三月某日起，至九十一年八月二十一日上午某時刻為止，在其基隆市○
    ○區○○街五三０巷一二八之一號之住處，連續施用第一級毒品海洛因多次。
    九十一年二月二十一日下午三時十五分許，在基隆市警察局第一分局南榮路派出
    所，為警查獲；其尿液經檢驗結果，亦呈含有嗎啡之陽性反應。九十一年五月十
    一日晚間十時二十五分許，在基隆市仁愛區○○○路一二九號前，為警查獲；其
    尿液經檢驗結果，亦呈含有嗎啡之陽性反應。九十一年八月二十一日上午十一時
    許，在基隆市○○區○○街一九０號二樓，因本院對其通緝，而為警查獲。
二、案經基隆市警察局第一分局報請台灣基隆地方法院檢察署檢察官偵查起訴及移送
    併案審理，並經本院依職權併予審理（併案後通緝到案前之部分）。
    理      由
甲、有罪部分
一、右揭事實，業據被告甲○○坦承不諱，並有台灣檢驗科技股份有限公司濫用藥物
    尿液檢驗報告二紙在卷可稽；而海洛因在人體會因新陳代謝而呈現嗎啡之反應，
    乃醫學上眾所周知之事實。被告前因施用毒品案件，經強制戒治期滿，經檢察官
    為不起訴之處分確定等情，亦有該不起訴處分書、台灣基隆地方法院檢察署刑案
    資料查註紀錄表、台灣高等法院被告全國前案紀錄表、台灣高等法院檢察署刑案
    紀錄簡覆表各一紙附卷足憑。準此，堪認被告確有「三犯」施用毒品之行為無疑
    ，從而其犯行洵堪認定。
二、核被告所為，係犯毒品危害防制條例第十條第一項之施用第一級毒品罪。公訴意
    旨雖未論及起訴以外之事實；然該部分與起訴部分既具有連續犯之關係，為裁判
    上一罪，自為起訴效力所及，依審判不可分原則，本院自應併予審判。被告持有
    毒品之低度行為，應為施用毒品之高度行為所吸收，不另論以持有毒品罪。被告
    先後多次施用毒品之行為，時間緊接，所犯構成要件相同之罪名，顯係基於概括
    之犯意為之，為連續犯，應論以一罪。惟本院考量其乃自傷行為，並未侵害他人
    法益，認為無庸加重其刑。蓋被告因三犯本案，業經檢察官起訴並聲請強制戒治
    ，本院於九十一年五月八日，以九十一年度毒聲字第四五五號裁定，令入戒治處
    所施以強制戒治一年，有台灣基隆地方法院檢察署全國施用毒品案件紀錄表及台
    灣高等法院被告全國前案紀錄表附卷足憑。因此，本院認為再對被告加重其刑並
    無實益可言。
三、按本條例固認施用毒品為犯罪行為；然則，立法上之「法益原則」要求任何行為
    要加以犯罪化，必因其法益受到侵害或危險。蓋刑事立法之核心，在於其所保護
    之法益。刑法之任務，在於法益之保護。無法益保護，無刑法可言；亦即無法益
    受到侵害或危險，則無施以刑罰之必要。行為如未造成「法益侵害」或「法益危
    險」，則無將之犯罪化之必要。在法益侵害，為「實害犯」；在法益危險，為「
    危險犯」。再者，法益本身依其價值評價之強度，而呈現法益位階。生命、身體
    、自由、名譽、財產五者，按其順序，而高低位階化。生命法益最高，其次身體
    法益，其次自由法益，其次名譽法益，而財產法益最低。此五種傳統法益，稱之
    為「個人法益」。在個人法益以外之「一般法益」、「團體法益」或「整體法益
    」，亦必須其與個人法益具有關連性者，始得為刑法所保護之一般法益。危險犯
    不過造成法益危險，亦未至法益侵害，亦立法加以犯罪化。其原因無他，以其對
    最高位階之生命法益造成危險。惟刑法之有預備殺人罪、預備放火罪、預備強盜
    罪、預備擄人勒贖罪，均因其故意行為已造成「生命」法益之危險；否則，各該
    罪即無設預備犯之必要。如係單純對身體、自由、名譽、財產等法益危險之故意
    行為，並未加以犯罪化而設預備犯。何況，各該預備犯，其法定刑或為二年以下
    有期徒刑，或為一年以下有期徒刑，則施用第一級毒品罪，僅傷害自己之身體，
    並未侵害他人法益，有何必要判處六月以上五年以下有期徒刑？施用第二級毒品
    ，又何必判處三年以下有期徒刑？蓋侵害自己生命法益之自殺未遂亦不處罰，何
    況自傷行為！抽煙、喝酒、吃檳榔，俱為自傷行為，並不處罰。再以安全帽推行
    為例，不戴者，生命或於瞬間喪失，其處罰之罰鍰五百元即已廣收成效，眾所周
    知，未聞要處以刑罰。乃本條例獨對施用毒品行為而以重刑相加，有何法理可言
    ？是以施用毒品罪之立法不合法益原則，已無疑義。其次，立法上之「罪刑相當
    原則」，要求對於刑罰之賦予，應依法益位階，重所當重，輕所當輕，必使罪得
    其刑而刑當其罪，始得謂為罪刑相當；不得重罪而輕刑，或輕罪而重刑；務使罪
    責與刑罰得以相適應，而具有相當性。準此，觀之刑法侵害「他人」身體法益之
    傷害罪，不特為告訴乃論之罪，且為三年以下有期徒刑之罪；而本條例侵害「自
    己」身體法益之施用第一級毒品罪，既為公訴罪，且為六月以上五年以下有期徒
    刑之罪。其施用第二級毒品罪，亦為公訴罪，並為三年以下有期徒刑之罪。是其
    立法上輕重失衡，已然可見。再觀之二十四年施行之刑法，其第二百六十二條吸
    用煙毒罪之刑罰，不過六月以下有期徒刑、拘役或五百元以下罰金而已；乃四十
    四年施行之肅清煙毒條例，其第九條第一項施用毒品罪之刑罰，竟為三年以上七
    年以下有期徒刑。八十七年施行之毒品危害防制條例，對施用第一級毒品罪雖降
    低其刑，仍為六月以上五年以下有期徒刑，依舊法（刑法第四十一條於九十年一
    月十日，始修正施行而放寬得易科罰金之規定）既不得宣告得易科罰金，亦排除
    拘役、罰金之適用；對本件施用第二級毒品罪，仍為三年以下有期徒刑，亦排除
    拘役、罰金之適用。是以施用毒品罪之立法不合罪刑相當原則，亦無疑義。復次
    ，依據刑罰之報應理論，刑罰係以其具有痛苦性之本質，來均衡具有不法本質之
    犯罪，藉以衡平行為人之罪責，使行為人得因責任抵償而贖罪，而社會正義得以
    實現義，是故強調「刑罰之輕重應與罪責之輕重成比例」。其報應之內容即為自
    由之剝奪，亦即有期徒刑之相加，而監獄即為執行報應之場所。因此，在監執行
    有期徒刑，對本質非犯罪之本罪受刑人而言，實係接受額外之報應；何況，監獄
    並非勒戒場所，無從進行治療；受刑人之無法使用毒品，係有期徒刑之附帶作用
    ，並非有期徒刑之本來目的。再就特別預防理論言之，施用毒品之受刑人本非犯
    罪行為人，並無再社會化之困難，使其在監執行再教育而求其再社會化，不過多
    此一舉。更就一般預防理論觀之，以重刑而處罰自傷之行為人，以作為威嚇他人
    之手段，其為過量之威嚇甚明。如此，不但違背後述之人性尊嚴原則，而且使得
    法律工具化，更因不合於一般人之法感，反而降低刑罰之階段嚇阻功能。是以對
    於施用毒品行為人而施以刑罰，根本不合刑罰理論，違背刑事政策之原則無疑。
    何況，反毒一項，全國各界皆應努力，原非司法所能獨力負擔。司法反毒之重點
    ，應在於嚴懲製造或販賣毒品之行為，並非施用毒品之行為。如果教育不施，海
    防不設，緝毒不力，戒毒機構不立，徒憑嚴刑峻罰而處罰施用毒品者何益？更何
    況，過份重視刑罰一般預防理論之威嚇功能，而對施用毒品行為科以重刑，乃過
    量之威嚇，非但使得其威嚇之邊際效用大減，而且，無異先使施用毒品者淪為反
    毒之犧牲者。再者，德國基本法第一條第一項規定：「人性尊嚴不可侵犯。尊重
    及保護人性尊嚴，乃所有國家權力機構之義務。」依據國民主權原理，國民是國
    家主人，其人性尊嚴不可侵犯。尊重及保護其人性尊嚴，實係行政、立法、司法
    機關之義務。國民有病，國家應予醫治，而非加以處罰。施用毒品「成癮」者，
    才須施以保安處分，而非施以刑罰！憲法第一百五十七條規定：「國家為增進民
    族健康，應普遍推行衛生保健事業及公醫制度。」本條例第一條既稱係為「防制
    毒品危害，維護國民身心健康」而制定，則對於病患性質之施用毒品行為人，應
    由國家提供完善之戒毒醫療環境，始符合福利國家之憲政本旨。對於施用毒品之
    行為人，如不反省反毒教育如何、緝毒成效如何、戒毒場所如何，而以不利益而
    加之其身，根本反其道而行，談何維護國民身心健康？何況，將病人視為犯人，
    而以重刑伺候，根本無助於施用毒品者之戒毒。此由司法實務上長年來，即本條
    例公布施行前，對於施用毒品罪之被告，大都科以重刑，而其再犯率仍高一節，
    可以得證。復次，依據比例原則之要求，國家刑罰權之行使，應限於必要之干預
    ；能以其他手段而達成目的時，則應放棄刑罰。此謂之刑罰之「最後手段性」，
    亦即刑罰謙抑原則之表現。欲收預防犯罪之效果，必須廣為運用刑罰以外之方法
    或制度，如家庭教育、學校教育、社會教育、道德、風俗、宗教、信仰、輿論、
    緩刑、假釋、保護管束或其他各種保安處分，始克竟其功。如果不思由治本方法
    著手，一味迷信刑罰萬能觀，造成特別刑法多如牛毛，人民動輒得咎，豈是法治
    國家之常態？何況，施用毒品者係販賣毒品之被害人。以被害人為被告，以病人
    為犯人，對之施以刑罰，豈非對象錯誤？再者，無法益侵害之行為而予犯罪化，
    是為無法益之立法，違背法益原則。其重刑之賦予，更不合罪刑相當原則，已如
    前述，故其立法實有違憲之虞。
四、次按刑事司法上之「罪刑相當原則」求法官在量刑時，應依法益之位階，重所當
    重，輕所當輕，必使罪得其刑而刑其罪；不得重罪而輕判，或輕罪而重判；期使
    責任與刑罰得以相適應，而具有當性。地藏十輪經（第三卷）云：「若犯重罪，
    應重治罰；若犯中罪，應中治；若犯輕罪，應輕治罰；令其慚愧，懺悔所犯。」
    其此之謂也！為此，本院審被告之品行、生活狀況、智識程度、犯罪之動機、目
    的、犯罪所生之危害、犯後之態度等一切情狀之後，再斟酌拘役並無教化功能，
    乃不具實益之刑罰種類，立法上以廢除為宜，以資符合自由刑單一化之要求；六
    月以下之短期自由刑，既難有教化作用，又易使受刑人感染惡習，除非被告有受
    其執行之特殊必要，否則尚無宣告之必要；如其宣告，應以緩刑或易科罰金而調
    和之等情，復特別考量施用毒品乃自傷行為，本質上並非犯罪行為，因而認為量
    處如主文第一項所示之自由刑，已足使其罪刑相當，爰宣告之，以使量刑合理化
    ，並依修正刑法而諭知易科罰金之折算標準，以期被告之自新。
乙、不成罪（不另為無罪諭知）部分
一、公訴意旨另以：被告於九十一年二月二十一日下午四時五十分採尿前之九十六小
    時以內某時刻，在不詳地點，施用第二級毒品安非他命一次，因認被告涉有毒品
    危害防制條例第十條第二項之施用第二級毒品罪嫌云云。
二、公訴人認為被告涉有前述罪嫌，係以被告經查獲後，其尿液檢查結果，只含有安
    非他命之陽性反應，有台灣檢驗科技股份有限公司濫用藥物尿液檢驗報告一紙在
    卷可稽云云，而為其論據。
三、按犯罪事實應依證據認定之，無證據不得推定其犯罪事實，刑事訴訟法第一百五
    十四條定有明文。其次，在證據法則上，補強證據必須補強待證事實，至任何人
    均無可置疑之地步，亦即必須符合「超越合理懷疑原則」，始得據以論罪；其尚
    有疑者，利益應歸被告，依「罪疑利益歸被告原則」，仍應為有利被告事實之認
    定。申言之，當證據資料尚有對被告有利之存疑時，如無法依客觀方法排除此項
    合理之可疑，則依罪疑利益歸被告原則，不得僅以此項證據資料作為有罪判決之
    依據。再者，認定被告有罪之事實應憑證據；如未能發現相當之證據，或證據不
    足以證明，自不能以推測或擬制之方法，以為裁判之基礎；且認定事實所憑之證
    據，其為訴訟上之證明，須達於通常一般人均不致有所懷疑，而得確信其為事實
    之程度者，始得據為有罪之認定；倘其證明尚未達到此一程度，而有合理之懷疑
    存在時，尚難為有罪之認定基礎；苟積極證據不足為不利於被告事實之認定時，
    即應為有利於被告之認定，更不必有何有利之證據；亦即如無確切之積極證據，
    足以證明犯罪事實，即令被告不能為有利之反證，亦不能遽論以罪責，此亦為刑
    事司法實務向來之見解（最高法院三十年上字第八一六號、四十年台上八六號、
    七十年台上字第二三六八號、七十六年台上字第四九八六號判決參照）。徵諸被
    告既無自證己罪之義務，更無自證無罪之義務，此乃當然之法理。
四、經查：被告不特於九十一年二月二十一日之尿液檢查，呈安非他命之陰性反應，
    其於九十一年五月十一日之尿液檢查，亦呈安非他命之陰性反應，有前述檢驗報
    告二紙附卷可考，足見被告所辯其從未施用安非他命等情，應屬實在，自難認其
    有何施用第二級毒品之犯行。其次，施用第一級毒品罪及施用第二級毒品罪，實
    務上向認係分別起意，其構成要件有異，應予分論併罰。惟本院依行為刑法之觀
    點，認為其係基於概括之犯意，應成立連續犯，僅論以連續施用第一級毒品罪，
    不必另論施用第二級毒品罪，更不應分論併罰。其理由如下：第一毒品、第二級
    毒品俱為毒品，依該條例第二條之規定，係依精神藥物之成癮性、濫用性及社會
    危害性之高低，而將毒品分為三級，而以刑罰規範第一級毒品及第二級毒品，在
    該條例第十條分項規定而異其刑罰。然則，觀其第十條兩項所規範之構成要件行
    為俱為施用，其構成要件客體俱為毒品；在單獨施用第一級毒品或單獨施用第二
    級毒品之際，依其第一項或第二項分別處罰固無疑義；惟在行為人「同時」施用
    不同級毒品之際，為一行為而觸犯數罪名，依想像競合犯之規定，應僅論以施用
    第一級毒品罪，不必再論施用第二級毒品罪；在行為人「先後」施用不同級毒品
    之際，其先後數構成要件「行為」均為施用，亦應僅論以連續施用第一級毒品罪
    ，不必另論施用第二級毒品罪。此在加重竊盜與普通竊盜皆然，在行為人先後觸
犯加重竊盜罪及普通竊盜罪之際，其構成要件「行為」相同，應僅論以連續加重
    竊盜罪，不必另論普通竊盜罪，不因其法條規定於不同條而有不同。在放火燒燬
    現供人使用之建築物罪與放火燒燬現非供人使用之建築物罪亦同。若行為人前一
    行為觸犯前罪，後一行為觸犯後罪，亦僅論以前罪之連續犯，並未更論以後罪，
    尤未論以數罪併罰，亦不因其法條規定於不同條而有不同，何況同條而不同項之
    本件！論者或謂刑法第五十六條係規定「連續數行為而觸犯同一之罪名」者，以
    一罪論；所謂「同一之罪名」，依司法院大法官會議釋字第一五二號解釋，認係
    指基於概括之犯意，連續數行為，觸犯「構成犯罪要件相同之罪名」而言。施用
    第一級毒品及第二級毒品既已分項規定，應非構成要件相同之罪名云云；然則，
    由於大法官所謂「構成犯罪要件相同之罪名」仍欠明確，是故刑法修正草案將之
    改為「同一基本構成犯罪事實」；惟本院認為依行為刑法之觀點，為更明確起見
    ，所謂同一之罪名，應係指「犯罪構成要件『行為』相同之罪名」而言。如其構
    成要件行為相同，則其行為客體只須具有同質性即可，不必完全相同；否則，嚴
    格限縮同一之罪名結果，僅因行為客體之毒品分為第一級與第二級，而棄其「構
    成要件行為」相同於不顧，認為不得成立連續犯，反而要數罪併罰，豈是合理？
    準此以推，是否加重竊盜與普通竊盜亦不得成立連續犯？放火燒燬現供人使用之
    建築物罪與放火燒燬現非供人使用之建築物罪，亦不得成立連續犯？蓋連續犯依
    其構成要件行為之立體吸收關係，係數行為之數罪而以一罪論；在量刑上，係數
    行為之數刑而以一刑論，不過其刑得加重至二分之一而已。申言之，連續犯屬於
    一罪一刑原則之例外。若構成要件行為同屬施用行為而未論以連續犯，僅因行為
    客體之毒品不同級，而論以數罪併罰之，乃數同一構成要件行為而以數罪論，數
    同一構成要件行為而以數刑論，違背連續犯本質之立體吸收關係，將連續犯之數
    行為而論以數罪並處以數刑。因此，本院認為施用第一級毒品與施用第二級毒品
    ，其構成要件行為均為施用，其行為客體均為毒品，雖有級數之異，然具有同質
    性，應成立連續犯，僅論以連續施用第一級毒品罪並加重其刑即可，殊不因法條
    不同而排斥連續犯之適用。公訴人雖謂應數罪併罰云云，然本院不受其拘束。準
    此以言，不能證明被告施用第二毒品之犯行，原應為其此部分無罪之諭知，惟其
    與前述有罪之施用第一級毒品部分，既有裁判上一罪之關係，爰不另為無罪之諭
    知，併此說明之。
丙、據上論斷，應依刑事訴訟法第二百九十九條第一項前段、毒品危害防制條例第十
    條第一項、第二十條第三項、刑法第十一條前段、第五十六條、第四十一條第一
    項前段、罰金罰鍰提高標準條例第二條前段而判決如主文。
本案經檢察官李辛茹到庭執行職務。
中      華      民      國    九十一    年      九      月    二十六    日
                                    台灣基隆地方法院刑事庭
                                        法  官  陳  志  祥
右正本證明與原本無異。
如不服本判決，應於收受送達後十日內，向本院提出上訴狀，敘述上訴之理由，上訴
於台灣高等法院，並應按他造當事人之人數附具繕本。
中      華      民      國    九十一    年      九      月    二十六    日
                                        書記官  盧  鏡  合
附錄論罪法條：
毒品危害防制條例第十條：
施用第一級毒品者，處六月以上五年以下有期徒刑。
